【裁判字號】    95,上訴,935
【裁判日期】    950509
【裁判案由】    偽造文書等
【裁判全文】
臺灣高等法院刑事判決                95年度上訴字第935 號
    上  訴  人  臺灣臺北地方法院檢察署檢察官
    被      告  甲○○
    選任辯護人  張建鳴  律師
                張家豪  律師
上列上訴人因被告偽造文書等案件，不服臺灣臺北地方法院94年
度訴字第859 號，中華民國95年1 月23日第一審判決（起訴案號
：臺灣臺北地方法院檢察署94年度偵字第4673號）提起上訴，本
院判決如下：
    主  文
上訴駁回。
    理  由
一、本件公訴意旨略以：裴安明（業經原審判處有期徒刑1年2月
    ，緩刑3年確定）為臺北市○○路○ 段261巷20弄2 號1 樓合
    興清潔有限公司（下稱合興公司）負責人，甲○○則為合興
    公司員工。裴安明、甲○○2 人明知自民國89年7月1日起，
    臺北市政府將垃圾清除處理規費改採販售專用垃圾袋而隨袋
    徵收之方式，臺北市民丟棄一般廢棄物，應使用臺北市政府
    環境保護局（下稱環保局）委託特定廠商製造，印製有「臺
    北市專用垃圾袋」、「臺北市政府環境保護局製」等字樣及
    如附件所示環保局圖樣之專用垃圾袋，依特約足以為表示業
    經隨袋繳納垃圾清除處理規費，始得送交環保局清潔人員清
    運之收費證明，亦屬臺北市政府為執行一般廢棄物清除處理
    而收取規費證明之一種準公文書。又裴安明、甲○○2 人明
    知姓名年籍不詳之人於臺北市光復橋下擺設攤位所販售之特
    大型專用垃圾袋，係未向臺北市政府繳納垃圾清除處理規費
    ，未經環保局授權印製如附件所示圖樣之偽造專用垃圾袋，
    竟仍於92年7 、8 月間；93年9 、10月間，由裴安明分別購
    買76公升裝30大包及10大包，復基於共同意圖為自己不法利
    益之概括犯意聯絡，連續於93年4月29日、同年12月7日將前
    開偽造垃圾袋交由不知情之合興公司員工莊麗娟；94年2 月
    15日交由不知情之員工官秀華，由莊麗娟、官秀華分別在臺
    北市○○○路○段7號及臺北市○○路162 號進行清潔工作時
    使用，而使環保局清潔隊員誤認裴安明、甲○○所使用之垃
    圾袋為合法已繳納規費之垃圾袋而收受清運，裴安明、甲○
    ○因而獲得免納規費之不法利益，並足生損害於環保局對於
    垃圾清運、垃圾袋規費徵收管理之正確性及公眾對於公共資
    源之利用。嗣於94年2 月15日，經環保局人員於臺北市○○
    路162 號士林郵局查獲，並扣得偽造垃圾袋76公升裝53個等
    情，因認被告甲○○涉有刑法第216 條、第220 條第1 項、
    第211 條之行使偽造準公文書、第339 條第2 項之詐欺得利
    罪嫌云云。
二、按犯罪事實應依證據認定之，無證據不得認定犯罪事實；不
    能證明被告犯罪者，應諭知無罪之判決，刑事訴訟法第154
    條第2 項、第301 條第1 項分別定有明文。又事實之認定，
    應憑證據，如未能發現相當證據，或證據不足以證明，自不
    能以推測或擬制之方法，以為裁判基礎；認定犯罪事實所憑
    之證據，雖不以直接證據為限，間接證據亦包括在內，然而
    無論直接證據或間接證據，其為訴訟上之證明，須於通常一
    般之人均不致有所懷疑，而得確信其為真實之程度者，始得
    據為有罪之認定，倘其證明尚未達到此一程度，而有合理之
    懷疑存在而無從使事實審法院得有罪之確信時，即應由法院
    為諭知被告無罪之判決（最高法院40年臺上字第86號判例、
    76年臺上字第4986號判例意旨參照）。
三、公訴意旨認被告甲○○涉有行使偽造準公文書、詐欺得利罪
    嫌，無非係以被告甲○○之自白，被告裴安明、告訴代理人
    呂莉莉之陳述，以及現場查獲照片、偽造垃圾袋照片及搜索
    照片共32張、臺北市政府環境保護局93年4 月29日、93年12
    月7 日違反廢棄物清理法案件舉發通知書資為佐證。
四、惟查經訊據被告甲○○矢口否認有公訴人所指之上開犯行，
    辯稱：伊於94 年1月底公司會計林桂芬離職後才開始接任垃
    圾袋叫貨工作，且均係向向尚實業有限公司訂購垃圾袋，並
    未到光復橋下購買偽造之專用垃圾袋。本件被查獲之偽造專
    用垃圾袋是伊前手林桂芬叫貨的，伊於本案被查獲前均未叫
    過貨。又伊在工作現場僅負責打臘，不負責清運垃圾，除有
    時受駐點清潔人員所託於前往現場打臘時順便幫忙帶垃圾袋
    過去外，幾乎不會接觸垃圾袋，因所順便攜帶前去工作地點
    之垃圾袋均擺放在牛皮紙袋內，伊無法分辨紙袋裡面垃圾袋
    之真偽等語。
五、經查：被告甲○○任職於合興公司，而自94年1 月底起負責
    向供應商向尚實業有限公司訂購垃圾袋，但並未至光復橋下
    購買偽造之專用垃圾袋，且於本案被查獲前均未向供應商叫
    過貨等情，業據其於檢察官偵訊中供述明確（偵查卷第26頁
    、第27頁），經核與證人即共同被告裴安明於原審審理中證
    稱：「……（為何查獲你們使用假的垃圾袋？）因為我買到
    假的，在光復橋下。（假的與真的差多少錢？）一個差十幾
    元。……（你知道那是假的？）知道。……（垃圾袋買回來
    ，誰保管？）我。（為何不讓員工保管？）我放在地下室，
    地下室所有物品都是我個人保管。（其他的員工知道那是假
    的垃圾袋？）不知道，我沒有讓他們知道。（你怎麼知道他
    們不知道那是假的？）我沒有跟他們說那是假的，他們只有
    負責自己的業務，不會管其他的。……（會計小姐是否知道
    那是假的？）不知道，所有的人都不知道。（只有你知道？
    ）對。……（你沒有跟員工說那是假的？）沒有，我買回來
    就直接放到地下室去。……（為何後來被告甲○○也叫貨？
    ）因為證人林桂芬離職，我請被告甲○○去幫忙她的業務。
    ……（被查獲這批垃圾袋是否被告甲○○叫進來的？）不是
    ，這些都是我買的。……（你的員工一百多個，為何獨叫被
    告甲○○叫貨？）他是小組長，且員工那麼多人，大多在工
    作範圍工作，被告甲○○負責打臘，他會進公司，他是打臘
    組小組長，他也不算內勤，只是在林桂芬離職前，看看他的
    業務有沒有問題。……（如何將公司的清潔用品送到駐點去
    ？）都是打電話進來，都是我送到駐點去的。（你如何包裝
    這些東西？）有的用紙箱，有的像我買的黑色垃圾袋或是大
    型牛皮紙袋，若是有掃把、拖把也可以一起放進去。（偵卷
    42頁照片是否為照片上的牛皮紙袋？）是。（甲○○有負責
    送到每個清潔地方去？）大部分我送的，不過如果他要過去
    打臘，有時後我會請他順便帶。（莊麗娟、官秀麗被查獲的
    垃圾袋，誰送的？）幾乎都是我送的，但是很久了，我不確
    定。（除你管理地下室物品，還有何人可以管理？）沒有，
    就只有我管理。……（甲○○從何時開始為公司叫貨？）叫
    貨時間很短，他應該不算叫貨，我只是請他與林桂芬交接業
    務，看有沒有問題。（何時與林桂芬交接業務？）94年1 月
    ，就是林桂芬快離職前。（偵卷第54頁快樂狗量販店訂購單
    是什麼？）他就是向尚公司。（這個訂購單向向尚公司叫的
    垃圾袋都是真的垃圾袋嗎？）都是真的。應該是真的，因為
    是向向尚公司叫的貨」等語（原審卷第104頁反面至第108頁
    ），以及證人林桂芬於原審審理中證稱：「（在合興任何職
    ？）會計。就是叫貨還有算清潔員薪水。（還有誰負責叫貨
    ？）我之外還有被告裴安明。（你何時離職？）94年1 月31
    日。（離職後工作交接誰？）被告甲○○。他就是機動組組
    長。（機動組長做何工作？）打臘、清潔、管理機動組。（
    你向何家公司叫垃圾袋？）向尚、快樂狗都是同一家。（垃
    圾袋叫來之後如何放？交給誰處理？）裴安明經理會說放在
    何處，就是放那邊。（你自己會不會去檢查垃圾袋？）沒有
    ，我只有檢查數量，我不會檢查是否假的。（垃圾袋如何從
    公司拿到各個據點？）我們請被告甲○○他們要出去，會拿
    出貨單出去，看誰訂貨，就送到何處去，或是叫被告裴安明
    去，送貨時，送到何處。機動組出去打臘，就順便送出去。
    （知道公司有買偽造的垃圾袋？）不知道」等語（原審卷第
    108頁至第109頁）。再審酌本件偽造之專用垃圾袋並非出自
    被告甲○○所訂購之向尚實業有限公司，而係購自臺北市光
    復橋下攤位，足見該偽造之專用垃圾袋係由證人裴安明一人
    前去光復橋下攤位所購得，並由證人裴安明親自保管，之後
    交予不知情之莊麗娟、官秀華使用，而包括被告甲○○以及
    合興公司其他員工並不知情之事實，要堪認定。至被告甲○
    ○雖於警詢時供稱：「（你公司於何時？向何公司購買環保
    垃圾袋？價格？聯絡方式？請詳述。）我公司曾於93年9月
    間，向「向尚實業有限公司」（公司LOGO為快樂狗）購買該
    批查扣之偽造環保垃圾袋，購買之價格及數量我須回公司清
    查，該「向尚實業有限公司」之聯絡電話為（02）00000000
    分機14號，聯絡人是乙名「張小姐」。每次交易，先由我公
    司向「張小姐」電話聯絡確定購買數量後，再由她公司派人
    送貨過來，付款方式是採月結」（偵查卷第11頁），惟其於
    原審審理中陳稱：「我當時在市刑大做筆錄時，就是去年2
    月晚上，環保局呂小姐打電話給我說有偽造事情，要我去做
    筆錄，做完筆錄，她說市刑大先生要問跟誰叫貨的，要把資
    料查出來，市刑大隔天要問，當時我在市刑大做筆錄時，我
    知道的全部配合做筆錄的先生，事情經過確實是這樣，其他
    事情我就不知道了」等語（原審卷第110頁），選任辯護人
    於同一審判期日亦稱：「當時被告甲○○只知道向向尚公司
    叫貨，他不知道裴安明有到外面去買，所以才去作這段供述
    ，因為他事發隔天就來問，他就把如何向向尚公司叫貨情形
    說出來，所以筆錄才這樣問是否向向尚叫貨是偽造的」等語
    （原審卷第110頁正、反面），而本件扣案之偽造專用垃圾
    袋，係證人裴安明購自臺北市光復橋下所擺設之攤位，並非
    合興公司向向尚公司所訂購，亦迭據證人裴安明供陳明確，
    果被告甲○○於警詢當時確實知悉偽造之專用垃圾袋係購自
    臺北市光復橋下之攤位，何以不照實供述，卻要謊稱向向尚
    公司訂購？又縱令被告甲○○於警詢當時有意隱匿實情，衡
    情其大可偽稱垃圾袋係於光復橋下向不知名人士所購得，以
    保護與合興公司有業務往來之向尚公司免遭查緝，何以要供
    稱係向向尚公司叫貨？益徵被告甲○○上開於原審審理中所
    供，堪以採信，其於警詢當時，對於偽造之專用垃圾袋係證
    人裴安明購自光復橋下之攤位乙節確屬不知，當時僅知悉合
    興公司之垃圾袋係向向尚公司叫貨。被告甲○○於警詢時，
    對於扣案偽造專用垃圾袋之來源既無所悉，而公訴人所舉之
    告訴代理人呂莉莉之陳述，以及現場查獲照片、偽造垃圾袋
    照片及搜索照片共32張、臺北市政府環境保護局93年4月29
    日、93年12月7日違反廢棄物清理法案件舉發通知書，亦均
    無從使本院就被告甲○○明知扣案垃圾袋係屬偽造乙節形成
    有罪之確信，本院復查無其他積極確切之證據足資證明被告
    甲○○有何行使偽造準公文書及詐欺得利之犯行，自難僅以
    被告甲○○於警詢時之供述，即遽認其犯罪。被告甲○○犯
    罪既無從證明，自應依法為被告甲○○無罪之諭知。
六、原審經詳細調查後，基於以上相同之認定，以被告甲○○犯
    罪不能證明，而為其無罪之諭知，洵屬正確。檢察官上訴意
    旨略以：（一）扣案之偽造垃圾袋係由證人林桂芬保管，再
    由林桂芬交由證人裴安明或被告甲○○攜往清潔現場，並非
    證人裴安明保管，裴安明自承係其個人所購買及保管，顯然
    要由其一人承擔所有責任。（二）被告為清潔業者，本應有
    較諸常人更多之認識及辨識能力，縱依其所稱係向向尚公司
    購買，仍應盡力分辨其真偽，自不得推辭垃圾袋之真偽與其
    無涉。（三）本件查獲之偽造垃圾袋一眼即可認出係偽品，
    而被告甲○○仍帶至現場使用，實難認其不知情云云，據以
    指摘原判決不當，惟查本件扣案之偽造專用垃圾袋既非被告
    甲○○負責保管與訂購，亦乏確切證據足以證明扣案之偽造
    專用垃圾袋確係被告甲○○攜往工作現場，僅足以認定被告
    甲○○曾受證人林桂芬或駐點清潔人員之委託，偶有順便攜
    帶垃圾袋前往工作地點之情事，實難僅以被告為清潔業者，
    應有較諸常人更多之認識及辨識能力，且本件查獲之偽造垃
    圾袋一眼即可認出係偽品等情，而於查無其他積極證據之情
    況下，即遽認被告甲○○亦有行使偽造準公文書及詐欺得利
    之犯行。是檢察官提起本件上訴，尚難認有理由，應予駁回
    。
七、據上論斷，應依刑事訴訟法第368 條，判決如主文。
本案經檢察官姜貴昌到庭執行職務。
中    華    民    國    95    年    5     月    9     日
                    刑事第九庭審判長法  官  李文成
                                    法  官  王復生
                                    法  官  周盈文
以上正本證明與原本無異。
檢察官如不服本判決，應於收受送達後十日內向本院提出上訴書
狀，其未敘述上訴之理由者並得於提起上訴後十日內向本院補提
理由書（均須按他造當事人之人數附繕本）。
                                    書記官  余姿慧
中    華    民    國    95    年    5     月    9     日


司法院資訊處製作；財團法人民間司法改革基金會備份。
